【裁判字號】    89,易,4881
【裁判日期】    900120
【裁判案由】    詐欺
【裁判全文】
~V;臺灣高雄地方法院刑事判決                     八十九年度易字第四八八一號
    聲  請  人  臺灣高雄地方法院檢察署檢察官
    被      告  蔡棧朱
右列被告因詐欺案件，經檢察官提起公訴（八十九年度偵字第七一九號），本院判決
如左：
    主  文
蔡棧朱無罪。
    理  由
一、公訴意旨略以：被告蔡棧朱明知無支付能力，為圖清償債務，竟意圖為自己不法
    之所有，並基於概括之犯意，先於民國八十六年十月二日間，以召集互助會之方
    式集資，自任互助會首，召集甲○○等人為會員連會首共計三十一人，約定每人
    每會新台幣（下同）一萬元，會期自八十六年十二月十日至八十九年六月十日止
    ，採內標式標會，以前開詐術使甲○○陷於錯誤，誤認被告有資力而參與二會，
    並按期繳納會款，詎蔡棧朱於八十八年六月間，因無法支付前開之會款，乃圖以
    會養會，復以相同召集互助會之詐術，使甲○○再次陷於錯誤，參與互助會一會
    而繳納會款。蔡棧朱於上開二會止會後，非但未通知甲○○，反而繼續按期收取
    會款，嗣因甲○○發現有異要求退還已繳納之會款被拒，始知受騙，因認被告涉
    犯刑法第三百三十九條第一項之詐欺取財罪嫌。
二、公訴意旨認被告涉犯上開犯行，係告訴人指訴、同案被告洪國進（另為不起訴處
    分）供稱：「在這之前就有債務，是繳會、標會負債務」等語、被告供稱「（為
    何又邀第二會？）因第一會調轉不過來，．．」、「（邀會時，告訴他前會週轉
    不過來？）沒有說，是因被倒，所以第一會週轉不過來。」等語，且被告於止會
    後繼向向告訴人收取會款，事後避不和解，毫無清償前揭會款之意，顯見被告有
    詐欺取財之犯意等情，資為論罪依據。訊據被告蔡棧朱坦承因需錢週轉而召集上
    述二個互助會擔任會首，告訴人參加八十六年十二月十日起會之互助會一會及八
    十八年六月二十日起會之互助會一會，分別於八十八年六月及同年十一月止會，
    惟堅詞否認有何詐欺取財犯行，辯稱：八十六年十二月十日起會之會，因會腳不
    穩，徵得告訴人甲○○同意後止會，八十八年六月廿日起會之該會，因告訴人甲
    ○○數次競標未得標，自動表示要中止參加該會，且止會後並未再向告訴人甲○
    ○收取會錢等語。
三、按犯罪事實應依證據認定之，無證據不得推定其犯罪事實；不能證明被告犯罪或
    其行為不罰者，應諭知無罪之判決，刑事訴訟法第一百五十四條、第三百零一條
    第一項分別定有明文。次按刑法第三百三十九條第一項詐欺罪之成立，以意圖為
    自己不法之所有，施用詐術使人將本人或第三人之物交付為要件。所謂施用詐術
    使人交付，必須被詐欺人因詐術而陷於錯誤，若其所用方法，不能認為詐術，亦
    不致使人陷於錯誤，即不構成詐欺，最高法院四十六年台上字第二六０號判例參
    照。經查：(一)告訴人在參加被告擔任會首之上述二個互助會前，業已參加過被告
    召集之互助會，結束後始再陸續參加上述二個互助會乙節，業經被告及告訴人分
    別於偵查中供明在卷（見偵查卷第十三頁背面），足見告訴人係曾參加過被告召
    集之互助會因信用無虞，始再陸續參加上述二個互助會，尚難遽認被告係以詐術
    致被告陷於錯誤而參加該二互助會。(二)上述八十六年十二月十日起會之互助會，
    被告於八十八年六月止會，會期已進行十九會，尚餘十二會即可結束，且被告中
    止該互助會時，業已徵得告訴人同意之情，除經被告供述外，並經告訴人稱：伊
    有風聞被告財務有問題，乃去見被告了解狀況，被告稱部分會腳不穩，會錢不好
    收，要止會，伊有同意止會，嗣後伊聽說其他活會會員均有收到告訴人簽發之本
    票，伊亦要求被告應簽發本票，以保障權益，被告有簽發面額各十九萬元之本票
    二張給伊等語明確（本院八十九年十二月廿九日、九十年一月十二日筆錄）。衡
    情被告若召集該互助會時有詐欺取財之蓄意，其於收取會首款後，即可逃之夭夭
    ，豈有持續進行十九會，嗣決定止會前，並徵得告訴人同意之理。(三)被告係於八
    十八年六月間中止上開互助會後，再邀告訴人參加八十八年六月廿日起會之該互
    助會，告訴人因多次競標未得標，始主動向被告表示要停止參加該會，而被告方
    於八十八年十一月廿日止會，亦分別據被告及告訴人陳明在卷（見上開筆錄）。
    是告訴人同意中止八十六年十二月十日起會之該互助會時，已風聞被告財務有問
    題，仍參加被告召集之本互助會，告訴人尚不得謂有何陷於錯誤而參加該互助會
    之餘地。(四)依社會一般經驗，擔任互助會會首，須承擔會員倒會之風險，是以擔
    任互助會之會首，或係因急需金錢週轉或為賺取利息，始會甘冒風險擔任互助會
    會首，此乃參加互助會之會員所週知之事。本件被告雖因前有債務及需錢週轉而
    召集互助會，然參以告訴人明知被告財務有問題，仍參加八十八年六月廿日起會
    之該互助會，告訴人自不得諉稱其不知被告係因債務及需錢週轉始召集互助會，
    則告訴人顯非陷於錯誤而參加互助會，自不得以被告為清償債務而召集互助會，
    資為被告詐欺取財之論據。(五)被告止會後，並未繼續再向告訴人收取會款，亦各
    經被告及告訴人供陳在卷，公訴意旨認被告於止會後尚繼續向告訴人收取會款，
    顯有誤會。(六)被告經告訴人請求，於八十八十一月廿九日年簽發到期日為八十八
    十二月十日、八十九年二月十日面額各為十九萬元之本票二張予告訴人雖屆期均
    未兌現，惟被告於八十八年十二月五日、八十九年五月五日、同年六月十五日、
    同年七月七日、同年九月廿二日、同年十月廿一日、同年十二月十二日分別匯款
    二萬元、五千元、五千元、五千元、一萬元、五千元、五千元，共五萬五千元予
    告訴人，有匯款回條七張附卷可稽，並就其餘積欠款項與告訴人成立訴訟上和解
    ，同意分期攤還告訴人，尚難謂被告自始即意圖為自己不法之所有，故毫無還款
    之意思。綜上所述，被告召集互助會既無對告訴人施用詐術，告訴人並非因被告
    有施用何種詐術陷於錯誤而給付會款，且被告已陸續返還告訴人債務，並與告訴
    人成立訴訟上和解，主觀上亦不能遽認其有何為自己不法所有之意圖，與詐欺取
    財罪之成立要件要屬有間，此外，復查無其他積極證據足認被告有何被訴詐欺取
    財犯行，既不能證明被告犯罪，爰為無罪判決之諭知。
據上論斷，應依刑事訴訟法第三百零一條第一項，判決如主文。
本案經檢察官陳宗吟到庭執行職務。
中      華      民      國      九十      年      一      月    二十    日
                                  臺灣高雄地方法院刑事庭
                                      法  官    郭錦茂
右正本證明與原本無異。
如不服本判決，應於判決送達後十日內，向本院提出上訴狀。
                                      書記官    賴佳慧
中    華    民    國      九十      年      一      月      三十一      日


司法院資訊處製作；財團法人民間司法改革基金會備份。
